【裁判字號】    90,上易,2021
【裁判日期】    900711
【裁判案由】    詐欺等
【裁判全文】
臺灣高等法院刑事判決                            九十年度上易字第二○二一號
    上  訴  人
    即  被  告  甲○○
                乙○○
    共      同
    選任辯護人  柯士斌
右上訴人因詐欺等案件，不服臺灣新竹地方法院，八十九年度易字第一五七號，中華
民國九十年四月二十七日第一審判決（起訴案號：臺灣新竹地方法院檢察署八十八年
度偵字第六五九七號），提起上訴，本院判決如左：
    主  文
原判決撤銷。
甲○○、乙○○共同明知為不實之事項，而使公務員登載於職務上所掌之公文書，足
以生損害於公眾及他人，各處有期徒刑肆月，如易科罰金均以佰元折算壹日。
    事  實
一、甲○○、乙○○明知彼此並無金錢借貸關係，竟於八十四年八月間，共同偽以甲○○為義務人兼債務人、乙○○為權利人，以甲○○所有座落新竹市○○段三八
    一地號土地所有權應有部分六十四分之三，為乙○○設定擔保權利總金額為新臺
    幣（下同）伍佰捌拾萬元之最高限額抵押權，並將上開不實事項虛偽填載在土地
    建築改良物抵押權設定契約書及土地登記申請書上，連同土地所有權狀、印鑑證
    明書及戶籍謄本，交由不知情之代書莊錦貴持向新竹市地政事務所辦理登記，使
    該地政事務所之承辦人於同年月十九日，將該不實之抵押權設定事項登載於職務
    上所掌管之土地登記簿上，足生損害於甲○○之債權人及地政登記之正確性。
二、案經丙○○訴由臺灣新竹地方法院檢察署檢察官偵查起訴。
    理  由
一、訊據上訴人即被告甲○○、乙○○均矢口否認有上揭犯行，被告等均辯稱：被告
    甲○○與乙○○之亡妻盧玉英間確有五百八十萬元之資金借貸關係云云。經查：
    被告甲○○、乙○○二人間彼此並無金錢借貸關係，竟於八十四年八月間，共同
    偽以甲○○為義務人兼債務人、乙○○為權利人，以甲○○所有座落新竹市○○
    段三八一地號土地所有權應有部分六十四分之三，為乙○○設定擔保權利總金額
    為新臺幣（下同）伍佰捌拾萬元之最高限額抵押權之事實，除經告訴人丙○○指
訴綦詳外，業據被告甲○○於原審時供陳：「（你實際上並沒有積欠乙○○伍佰
    捌拾萬元？）是。」（原審卷(二)第二二二頁），被告乙○○於原審供陳：「（你
    有無借款給甲○○？）我本人沒有。」（原審卷(二)第二二三頁），復有土地建築
    改良物抵押權設定契約書、土地登記申請書、土地登記謄本各一份（原審卷(一)第
    六十五頁至第六十六頁、第六十二頁至第六十三頁、偵卷第九頁）附卷可稽，足
    見被告彼此間於設定伍佰捌拾萬元之最高限額抵押權登記前後並無債權債務關係
    要屬無疑。次查被告甲○○之妻陳貴蘭於八十四年七、八月間持被告甲○○之支
    票向告訴人丙○○借款佰玖拾萬元此為被告甲○○所不否認（原審卷(一)第一○
    六頁），旋於八十四年八月間將被告甲○○所有座落新竹市○○段三八一地號土
    地所有權應有部分六十四分之三之土地設定最高限額抵押權給被告乙○○，則告
    訴人丙○○自有因被告甲○○之債務不履行，其土地遭受拍賣而無處求償之危險
    ，而被告甲○○與乙○○間自始無借貸關係存在，卻於向告訴人借得鉅款後，不
    旋踵之功夫即為抵押權之設定，故從設定抵押權之時間點觀之，益見被告甲○○
    顯有假借虛設抵押權脫免債務之嫌。雖辯護人以被告乙○○之妻盧玉英，早與甲○○、陳貴蘭夫婦間有金錢借貸往來，此有甲○○所存留之支票存根及陳貴蘭為
    會首之互助會會單可證，又因甲○○、陳貴蘭所經營之威翔木業公司經營不善，
    積欠盧玉英欠款伍佰捌拾萬元，此有盧玉英持有甲○○所開立之威翔木業公司支
    票三紙可佐，是本件純係盧玉英借用被告乙○○名義為抵押權而已，並無債權不
    實之情事云云為被告辯護。惟查(一)夫妻僅係日常家務互為代理（民法第一千零三
    條）而已，其對於第三人所由生之法律關係，仍應視其行為在法律上之效果，分
    別負其法律上之責任，不得以其夫妻關係對第三人恣意主張所謂互為代理或借用
    名義，以脫免責任。(二)準此，盧玉英之債權，非當然歸屬其夫，固勿置論，即使
    陳貴蘭之債務，尤非其夫甲○○所應負擔，辯護人將陳貴蘭與盧玉英間所生之債
    ，引為本件抵押權設定契約所擔保之債權，實屬牽強，另以法人威翔木業公司之
    債務移植於甲○○，更不可思議，考其用意，無非藉此將設定抵押權之行為合理
    化罷了。是被告所辯及辯護人所陳均無可採，被告犯行至堪認定。
二、核被告等所為均係犯刑法第二百十四條之使公務員登載不實罪，其二人間有犯意
    聯絡及行為分擔，均為共同正犯。被告甲○○與被告乙○○係利用不知情之代書
    莊錦貴持向新竹市地政事務所辦理登記，為間接正犯。
三、原審對被告據以論罪科刑，固非無見。惟查：被告甲○○與被告乙○○所為之使
    公務員登載不實之犯行係利用不知情之代書莊錦貴向地政事務所之承辦人所為，
    係間接正犯，原審未查，疏未論以間接正犯，即有未洽。被告上訴意旨，猶執陳
    詞，否認犯罪，雖不足採，然原判決既有可議，自應由本院將之撤銷改判。爰審
    酌被告等所為不僅有害土地登記之正確性，亦損及彼等之債權人權益，且犯罪後
    迄今已逾五年仍未塗銷該不實之抵押權登記等情狀，分別量處如主文第二項所示
    之刑，並依現行法律諭知易科罰金之折算標準，以示懲儆。
四、公訴意旨另以：被告甲○○意圖為自己不法之所有，明知無償債能力，竟於八十
    四年八月間在新竹市○○路○段四四六巷一四三號丙○○住處，持所簽發面額共
    計佰玖拾萬元之支票六張，向告訴人詐貸得同面額之現款，尚涉有刑法第三百
    三十九條第一項詐欺取財罪嫌等語。（一）按犯罪事實應依證據認定之，無證據
    不得推定其犯罪事實，不能證明被告犯罪者，應諭知無罪之判決，刑事訴訟法第
    一百五十四條、第三百零一條第一項分別定有明文。再告訴人之告訴，本以使被
    告受刑事訴追為目的，故其陳述是否與事實相符，自應調查其他證據，以資審認
    ，苟其所為攻擊之詞，尚有瑕疵，則在此瑕疵未予究明以前，即不能遽採為斷罪
    之基礎，最高法院六十九年臺上字第一五三一號判例可資參照。另按事實之認定
    ，應憑證據，如未能發現相當證據，或證據不足以證明，自不能以推測或擬制之
    方法，為裁判基礎；且被告否認犯罪事實所持之辯解，縱屬不能成立，仍非有積
    極證據足以證明其犯罪行為，不能遽為有罪之認定，最高法院分別著有四十年臺
    上字第八六號判例、三十年度上字第一八三一號判例可資參照。又刑法第三百三
    十九條第一項詐欺罪之成立，以意圖為自己或第三人不法之所有，以詐術使人將
    本人或第三人之物交付為要件，若行為人所用方法，不能認為詐術，亦不致使人
    陷於錯誤，則不得遽以該罪相繩，亦經最高法院四十六年臺上字第二六○號判例
    闡述甚明。至於債務人於債之關係成立後，如有未依債之本旨履行民事債務之情
    形，在一般社會經驗上可能之原因甚多，縱令是出於惡意不為履行，苟無足以證
    明其在債之關係發生時，自始即具有不法所有意圖之積極證據，亦僅能令負民事
    之遲延給付責任，依刑事訴訟法第一百五十四條之規定，尚不得據此債信違反之
    客觀事態，而推定債務人原有詐欺取財或詐欺得利之犯意。（二）公訴人係以告
    訴人之指訴及卷附該本票與退票理由單各六紙，為認定被告甲○○涉嫌詐欺之依
    據。惟訊據被告甲○○否認此部分犯行，辯稱：該六張支票借款均是妻陳貴蘭所
    借，伊當時在國外並不知情等語。質之證人陳貴蘭稱：「（系爭支票）是我持向
    丙○○調現借款所用，當時我先生人都在國外，：：：，（向告訴人）陸陸續續
    借了不少，最初有還，後來週轉不靈就沒有還。」等語（原審卷(二)第二二○頁）
    ，告訴人亦稱：系爭支票均係陳貴蘭向伊表示因甲○○在越南做生意需要用錢，
    而分次持支票向伊借款等語（見偵查卷第三七頁、原審卷(一)第一０四、一二七頁
    ）。再經原審當庭命被告甲○○書寫「壹佰捌拾萬元正」、「貳佰萬元正」字樣
    ，連同卷附其另行親筆簽發之支票三紙，與本案六張支票之字跡相互比對，無論
    就書寫之筆劃順序及形式以觀，該六張支票之字跡均與甲○○之筆跡顯不相同，
    是難認被告甲○○有簽發本案支票持向告訴人借款之舉。又據告訴人稱：伊自八
    十年間起即與被告甲○○夫妻有資金借貸關係，以往均有借有還，伊於貸予系爭
    借款前並未要求提供擔保等語，亦難認告訴人係因陷於錯誤始交付本案借款。本
    件純係被告夫妻因週轉不靈致貸款無法給付所衍生出來之民事糾葛，核與刑法詐
    欺罪之要件不符，此外，復查無其他積極證據足認被告甲○○確有公訴人所指之
    詐欺犯行，本件告訴人之借款固未獲清償，然究屬民事糾葛，應另循他途解決，
    自不能僅憑告訴人片面之指訴遽行論罪。公訴意旨認此部分如成立犯罪，與前開
    論罪科刑部分有目的結果之牽連關係，屬裁判上一罪，爰不另為無罪之諭知，附
    此敘明。
據上論斷，應依刑事訴訟法第三百六十九條第一項前段、第三百六十四條、第二百九
十九條第一項前段，刑法第二十八條、第二百十四條、第四十一條第一項前段，罰金
罰鍰提高標準條例第一條前段、第二條，判決如主文。
本案經檢察官呂光華到庭執行職務。
中      華      民      國     九十     年      七    月      十一      日
                                      臺灣高等法院刑事第二十五庭
                                          審判長法  官  許  國  宏
        法  官  林  勤  純
                                                法  官  洪  光  燦
右正本證明與原本無異。
不得上訴。
                                                書記官  陳  玉  嬋
中      華      民      國     九十     年      七    月      十二      日
刑法第二百十四條
明知為不實之事項，而使公務員登載於職務上所掌之公文書，足以生損害於公眾或他
人者，處三年以下有期徒刑、拘役或五百元以下罰金。


司法院資訊處製作；財團法人民間司法改革基金會備份。
